【裁判字號】    96,訴,513
【裁判日期】    970701
【裁判案由】    清償借款
【裁判全文】
臺灣苗栗地方法院民事判決               96年度訴字第513號
原      告  麗瑋企業股份有限公司
法定代理人  乙○○
訴訟代理人  丙○○
被      告  甲○○
                        7號
訴訟代理人  洪明立律師
上列當事人間請求清償借款事件，本院於97年6 月5 日言詞辯論
終結，判決如下：
    主  文
原告之訴及假執行聲請均駁回。
訴訟費用新臺幣貳萬零參佰零伍元由原告負擔。
    事實與理由
一、原告主張：(一)原告聲請支付命令時稱：被告於民國90年7 月
    向原告借款新台幣（下同）200 萬元，約定清償期限為92年
    6 月30日，屆期不為清償，經一再催索，被告僅清償5 萬元
    ，尚有195 萬元未清償。(二)原告經被告聲明異議後改稱：被
    告為訴外人大聖實業有限公司（以下稱大聖公司）之負責人
    。大聖公司於89年間交付原告布匹一批，令原告承作刷毛加
    工及成品出口，雙方約定於原告交付定作物後，大聖公司給
    付4,414,966 元酬勞費。惟大聖公司於給付原告97,044元後
    ，即無力再支付，大聖公司於90年5 月召開債權人、債務人
    協商會議，以積欠金額百分之15為償，給付全體債權人，原
    告取得60萬餘元為償，因原告首次與大聖公司交易，無法負
    擔380 多萬元之酬勞損失，故再與大聖公司進行協商，兩造
    於90年7 月間達成協議，以被告為大聖公司之債務承擔人，
    由被告再給付原告200 萬元，並約定於90年7 月起分期攤還
    ，至92年6 月30日清償完畢，詎被告於給付5 萬元後即未再
    清償，經原告屢次催討，被告均置之不理，爰依照消費借貸
    及債務承擔之法律關係，提起本訴。並聲明：(一)被告應給付
    原告195 萬元，及自92年6 月30日起至清償日止，按年息百
    分之5 計算之利息。(二)原告願供擔保，請准宣告假執行。
二、被告則以：原告主張與伊於90年7 月成立借貸契約，約定金
    額為200 萬元，清償期為92年6 月30日，後因伊屆期仍未清
    償而聲請支付命令。然伊並未向原告借款200 萬元，原告應
    就兩造成立消費借貸契約及原告有交付200 萬元借款予被告
    之事實負舉證責任。原告復主張被告承擔大聖公司對原告20
    0 萬元之債務，原告提出之私文書係伊寫的沒錯，但是在原
    告與大聖公司協商完成後，原告不甘損失，伊受原告脅迫，
    為求脫身的情況下，不得已簽下該文書，且原告所提文書上
    並無被告承擔大聖公司債務之記載，難據此認被告有承擔大
    聖公司對原告之債務之意思表示。又原告自承已與大聖公司
    協議，以大聖公司積欠金額百分之15清償，大聖公司就百分
    之15協商款項已全部清償，大聖公司與原告間之債權債務關
    係業經清償而消滅，則被告已無可承擔之債務，原告亦無從
    請求被告清償等語置辯。並聲明：(一)原告之訴及假執行之聲
    請均駁回。(二)如受不利判決願供擔保免假執行。
三、得心證之理由：
  (一)原告主張與被告成立消費借貸契約，約定借款金額為200 萬
    元，復主張該筆金額為被告應允承擔大聖公司對原告之債務
    等情，並提出被告書立之文書1 紙為證（見本院96年度促字
    第13264 號卷第4 頁）。惟被告否認有向原告借款，亦否認
    有承擔大聖公司對原告債務之契約，並抗辯大聖公司積欠原
    告之債務，已於債權人會議中達成協議以百分之15清償，並
    已全部清償完畢。本件爭執事項在於：1.兩造間是否成立借
    貸契約？2.兩造間是否成立債務承擔契約，約定由被告承擔
    大聖公司對原告之200 萬元債務？3.大聖公司積欠原告之債
    務是否全部清償完畢？
  (二)按當事人主張有利於己之事實者，就其事實有舉證之責任，
    民事訴訟法第277 條前段定有明文。又請求履行債務之訴，
    除被告自認原告所主張債權發生原因之事實外，應先由原告
    就其主張此項事實，負舉證之責任，必須證明其為真實後，
    被告於其抗辯事實，始應負證明之責任，此為舉證責任分擔
    之原則（最高法院43年台上字第377 號判例）。次按稱消費
    借貸者，謂當事人一方移轉金錢或其他代替物之所有權於他
    方，而約定他方以種類、品質、數量相同之物返還之契約，
    民法第474 條第1 項定有明文。消費借貸係要物契約，於當
    事人合意外，尚須交付金錢或其他代替物，以移轉其所有權
    於他方，始能成立。查原告主張兩造間有消費借貸關係，借
    款金額為200 萬元云云，為被告所否認，原告自應舉證證明
    上開事實。原告既自承並未交付200 萬元予被告（見卷第76
    頁），依前揭規定，消費借貸契約不成立。
  (三)再按第三人與債權人訂立契約承擔債務人之債務者，其債務
    於契約成立時，移轉於該第三人，民法第300 條定有明文。
    查原告主張被告承擔大聖公司積欠原告200 萬元債務，並約
    定於90年7 月起分期攤還，至92年6 月30日清償完畢，詎被
    告於清償5 萬元後即未再清償乙節，為被告所否認，並以兩
    造間無成立債務承擔契約，且大聖公司積欠原告之債務，業
    經原告與大聖公司協議按全部債務百分之15清償，大聖公司
    依協議給付原告60多萬元後，即未積欠原告債務，被告自無
    可承擔之債務等語抗辯，是原告自應就兩造間成立債務承擔
    契約及對大聖公司有200 萬元債權負舉證責任。
  (四)原告上開主張債務承擔契約，雖據其提出被告書立之私文書
    1 紙為證（見本院96年度促字第13264 號卷第4 頁），被告
    亦不否認該文書係其所寫，然否認有承擔大聖公司債務之意
    思表示，而該文書中僅記載被告積欠原告200 萬元債務，並
    無被告願承擔大聖公司積欠原告債務之記載，且原告亦自承
    ：「（原告所提書面是否可看出被告有要承受大聖實業有限
    公司對原告的債務？）從被告簽的這張確實他是沒有表明債
    務承受。」等語（見本院卷第82頁），是依原告所提文書之
    內容，尚無從證明被告有承擔大聖公司債務之表示。
  (五)又原告主張被告曾開立支票支付其中5 萬元，亦為被告所否
    認，經本院以原告提供支票付款銀行及支票號碼向金融機關
    函詢，經元大商業銀行股份有限公司士林分行函覆本院，並
    檢附該支票之正反面影本（見本院卷第61至62頁），而該支
    票之發票人係勝九洲興業有限公司，並非被告開立之支票，
    且亦無被告背書，是該紙支票實難認係被告向原告清償，是
    原告上開主張，尚不足採。
  (六)另按債務承擔，有免責的債務承擔及併存的債務承擔之別，
    前者於契約生效後原債務人脫離債務關係，後者為第三人加
    入債務關係與原債務人併負同一之債務，而原債務人並未脫
    離債務關係。又民法第303 條第1 項所稱承擔人得援用債務
    人之對抗事由，包括債務之成立、存續或履行上之阻礙事由
    ，無論為權利不發生（債之原因違法或無效）或權利消滅（
    業經清償、免除或拋棄）或拒絕給付（同時履行或消滅時效
    ）之抗辯事由均屬之，且此項規定，於併存的債務承擔之情
    形，自應類推適用之（最高法院95年度台上字第2032號判決
    要旨參照）。被告抗辯大聖公司積欠原告之債務，業經大聖
    公司與原告於債權人會議中，達成協議以欠款金額百分之15
    清償，大聖公司已全部清償完畢，大聖公司已無積欠原告款
    項等語，原告自承：90年5 月確實有與大聖公司達成協商以
    百分之15清償，我們也領了60餘萬元，債權人會議協商金額
    ，大聖公司已全部付清等語（見本院卷第75頁），是被告上
    開所辯大聖公司積欠原告債務以百分之15全部清償，應係屬
    實，是縱認被告有承擔大聖公司債務，被告既以大聖公司已
    清償債務之事由對抗原告，則原告本件請求亦無理由。至原
    告另稱與大聖公司於債權人會議中協商以欠款百分之15清償
    外，被告有表示會與原告另行協商，然此為被告所否認，而
    原告未能提出大聖公司債權人會議紀錄，以證明原告並未免
    除大聖公司百分之15以外之債權，自難認原告對大聖公司尚
    有債權未獲清償。
四、綜上所述，原告主張被告向其借貸200 萬元及被告承擔大聖
    公司對原告之200 萬元債務乙節，既經原告自承未交付200
    萬元予被告，並自承原告所提之文書並無承擔大聖公司對原
    告債務之意思表示，原告復未能舉他證以實其說。從而，原
    告主張依消費借貸與債務承擔之法律關係，請求被告給付原
    告195 萬元，及自92年6 月30日起至清償日止，按年息百分
    之5 計算之利息，洵非有據，應予駁回。又本件原告之訴既
    應駁回，其假執行聲請，亦失所附麗，應併駁回之。
五、本件事證已臻明確，兩造其餘攻擊防禦方法及舉證，均核與
    判決結果無影響，爰不一一論述。
六、據上論結，原告之訴為無理由，依民事訴訟法第78條，判決
    如主文。
中    華    民    國    97    年    7     月    1     日
                  民事庭法  官  吳國聖
以上正本係照原本作成。
如對本判決上訴，須於判決送達後20日內向本院提出上訴狀。
                        書記官  葉俊宏
中    華    民    國    97    年    7     月    1     日


司法院資訊處製作；財團法人民間司法改革基金會備份。
